【裁判字號】    90,台非,139
【裁判日期】    900426
【裁判案由】    背信
【裁判全文】
最高法院刑事判決                                  九十年度台非字第一三九號
    上訴人  最高法院檢察署檢察總長
    被  告  甲○○
右上訴人因被告背信案件，對於台灣高等法院中華民國八十七年十一月十一日第二審
確定判決（八十六年度上易字第六六六五號，起訴案號：台灣板橋地方法院檢察署八
十五年度偵字第一一○二六號），認為違法，提起非常上訴，本院判決如左：
    主  文
上訴駁回。
    理  由
非常上訴理由稱：「按依法應於審判期日調查之證據而未予調查者，或判決不載理由
或所載理由矛盾者，其判決當然為違背法令，刑事訴訟法第三百七十九條第十款、第
十四款定有明文。又非常上訴，乃對於審判違背法令之確定判決所設之救濟方法。依
法應於審判期日調查之證據，未予調查，致適用法令違誤，而顯然於判決有影響者，
該項確定判決，即屬判決違背法令，應有刑事訴訟法第四百四十七條第一項第一款規
定之適用。司法院大法官會議釋字第一八一號解釋著有明文。本件被告在原判決審理
中一再主張：依農會法規定，農會之正式會員，固須經理事會審查合格後始可取得會
員資格，才得向農會貸款，至於農會之贊助會員，一經申請加入即取得贊助會員資格
，不須經理事會審查，是王忠慰等十四位贊助會員，申請加入為贊助會員時即取得會
員資格，並可向農會申請借款，且依當時農會所適用有效之內政部六十三年十一月二
十五日所頒台內社字第六一○九八一號函規定辦理並無違法背信等情，詎原判決對被
告所主張之有利證據非但未詳加調查，反而事後引據內政部八十六年四月二十二日台
（八六）內社字第八六一二八四八號函釋意旨，認被告違背規定，有背信情事。查刑
法背信罪之成立，須以『意圖為自己或第三人不法之利益』為構成要件，本案核貸均
發生於八十一年間，被告辦理相關貸款案向依過去前例辦理，對事後發布之內政部前
揭八十六年內社字第八六一二八四八號函釋，均無從預知。對此認定被告有無『違規
』及背信『犯意』之重要證據，原審法院意（竟）疏未踐行必要之調查程序，其訴訟
程序當然違背法令。次查原判決認定『一般民眾向林口鄉農會申請加入為會員時，均
先經該農會會務股審核，嗣經理事會審定後，將各該申請案件資料交由會務股承辦人
員將資料輸入電腦，編定會員電腦編號，以完成入會之手續；若有會員向該農會申請
借款，須先填具借款申請書，由該農會信用部將借款人之資料知會並交付該農會會務
股審查借款人之會員資格，苟借款人並非會員，會務股承辦人會在借款申請書上記載
申請入會日期，註明尚未經審查通過，並不會寫上會員電腦編號，再將申請人資料退
還給信用部放款承辦人，此業證據人即林口鄉農會原任會務股承辦人陳彩雲及陳秀婉
、黃世榮、簡秀麗在偵查中證述明確。而認定被告不當指示先行命填載會員電腦號碼
等事實』云云。然查證人即林口鄉農會會務股長黃世榮於台灣高等法院八十七年四月
二十一日出庭作證稱：『一般申請加入農會會員須提出申請，承辦人員審查其所附之
戶籍謄本、身分證等證件查詢電腦有無已申請入會或一戶內僅能一人申請，符合此條
件則准許其申請。第二階段則檢具正式之申請表冊並繳納會費，經承辦人員將資料輸
入電腦，電腦即主動編號，第三階段即由承辦人員將相關資料呈送相關主管人員審核
，並送理事會備查，有關電腦編號在第二階段即已編定，並非理事會通過才編定，送
理事會僅是備查性質』，並有卷附『會員資格審查表』上載有先後二次之輸入資料，
於理事會通過前即已自動編序有會籍編號之客觀資料，更說明證人黃世榮之證言與法
令規定及實務作業流程相符，有其真實性。詎原判決對上開證人黃世榮之證詞何以未
採酌，於判決理由中隻字未提，而其所認定之事實又與上開證人所證不符，原判決顯
有判決不備理由及認定事實與所採證據不相適合之違誤」等語。
本院按刑事訴訟法第三百七十九條第十款所稱「依本法應於審判期日調查之證據」，
乃指該證據在客觀上為法院認定事實及適用法律之基礎者而言，若非上述情形之證據
，其未予調查者，本不屬於上開第十款之範圍，縱其訴訟程序違背法令，如應受同法
第三百八十條之限制者，仍不得據為非常上訴之理由。原判決認定被告甲○○係台北
縣林口鄉農會總幹事，與該信用部主任、放款經辦員、放款審核員之陳秀琴、王麗卿
、陳隆德於民國八十一年四月初，就前林口鄉長洪德利提供台北縣林口鄉第一公墓旁
，屬尚未開發地區，無增值潛力而以新台幣（以下同）三億餘元購得之林口鄉○○○
段頭湖小段一五七、一五七－一、一五七－六至一五七－二七號等二十四筆土地，分
以王忠慰等十九人（其中王忠慰、徐義榮、陳園地、鄭茂成、李秀惠、劉燮琴、吳立
和、林屘、黃雪珠、陳榮波、陳前永、黃宏勝、林雅文、溫秀鑾等十四人係當月七、
八、九、二十日始加入為贊助會員），被告知悉贊助會員未經理事會審查通過，未具
會員資格，不得對之放款，對於同一會員及其同戶家屬放款總額不得超過農會信用部
前一年度決算淨值百分之二十五，對會員擔保放款額度不得超過二千五百萬元，並切
實徵信及審核借款人之資力等規定以確保債權，竟故加違反，迅即貸與王忠慰等十九
人計四億五千萬元，延至八十二年底即未再繳息，計積欠本、息、違約金計四億二千
餘萬元，致生損害於台北縣林口鄉農會，因認第一審論處被告共同連續為他人處理事
務，意圖為第三人不法之利益，而為違背其任務之行為，致生損害於本人之財產罪刑
，為無不合，予以維持，駁回被告在第二審之上訴，於法尚無不合。按以不動產擔保
貸款所賴以確保債權者，為抵押物之十足價值與借款人之償債資力，不僅僅以借款人
是否具備會員之身分為審核之標準，被告與其他承辦人員於貸款時，並未切實調查不
動產之價值與債務人之償債能力，原判決已詳述其證據與理由，縱對王忠慰等十四人
是否具備贊助會員之資格未詳加調查而有所誤認，但此誤認與事實之認定、法律之適
用之基礎無涉，是此部分之瑕疵，亦不足以動搖被告背信罪之成立。至於證人黃世榮
之證述僅係就申請加入農會為會員之資格審查流程加以說明，亦與被告是否構成背信
罪，無實質上之關連，是其上訴難認有理由，應予駁回。
據上論結，應依刑事訴訟法第四百四十六條第一項，判決如主文。
中      華      民      國     九十     年      四      月    二十六    日
                              最高法院刑事第十庭
                                  審判長法官  莊  登  照
                                        法官  洪  明  輝
                                        法官  蔡  清  遊
                                        法官  黃  一  鑫
                                        法官  林  秀  夫
      右正本證明與原本無異
                                              書  記  官
中      華      民      國     九十     年      五      月      三      日
                                                                       Ｋ


司法院資訊處製作；財團法人民間司法改革基金會備份。
